臺灣苗栗地方法院民事判決　　　　　　　 96年度訴字第182號
原　　　告　高勤實業股份有限公司
法定代理人　丙○○
訴訟代理人　乙○○
被　　　告　丁○○
　　　　　　甲○○
上列當事人間請求確認工程款債權存在事件，本院於民國96年7
月24日言詞辯論終結，判決如下：
    主      文
確認被告甲○○對被告丁○○有新臺幣捌拾萬玖仟捌佰玖拾肆元
之債權存在。
訴訟費用由被告負擔。
    事實及理由
甲、程序方面
一、被告甲○○經合法通知，未於言詞辯論期日到場，核無民事
    訴訟法第386 條所列各款情形，應依原告之聲請，由其一造
    辯論而為判決。
二、按確認法律關係之訴，非原告有即受確認判決之法律上利益
    者，不得提起之，民事訴訟法第247 條第1 項前段定有明文
    ；而所謂即受確認判決之法律上利益，係指法律關係之存否
    不明確，原告主觀上認其在法律上之地位有不安之狀態存在
    ，且此種不安之狀態，能以確認判決將之除去者而言，最高
    法院52年臺上字第1240號判例意旨可資參照。本件原告主張
    被告甲○○對被告丁○○尚擁有工程款債權，惟據被告丁○
    ○予以否認，是兩造間對於該工程款債權存否顯有爭執，該
    法律關係已有不明確之狀態，且本院民事執行處前已依原告
    聲請核發扣押命令，禁止被告丁○○於新臺幣（下同）809,
    894 元範圍內對被告甲○○清償，惟被告丁○○卻未予置理
    ，使被告甲○○之上開工程款債權獲得清償，致原告聲請本
    院民事執行處辦理後續強制執行程序發生窒礙，業經本院依
    職權調閱本院96年度執全字第5 號假扣押事件卷宗查核屬實
    ，是該法律關係不明確之狀態，已使原告不易就其對被告甲
    ○○之債權獲得滿足，而此一法律上之不安危險狀態，得以
    本件確認判決將之除去，揆諸前揭法條規定及判例意旨，原
    告提起本件確認訴訟，請求確認被告甲○○對被告丁○○之
    工程款債權存在，應有確認利益，合先敘明。
乙、實體方面
一、原告起訴主張：(一)被告甲○○與訴外人施登友父子自民國95
    年5 月22日起，以協興工業社之名義向原告購買浪板，且雙
    方約定皆以現金給付貨款，而被告甲○○於95年10月19日至
    原告處所，聲稱因其正處理另項工程，所需費用龐大，無法
    以現金一次給付，商請原告先行將材料運至工地，俟其業主
    即被告丁○○開立材料費支票後，旋以該材料費支票給付原
    告之貨款；原告於同年11月14日交貨後，多次請求被告甲○
    ○給付貨款，並向被告丁○○詢問上開材料費支票之票號，
    詎被告2 人均置之不理，原告乃於同年12月25日就被告甲○
    ○對被告丁○○之工程款債權於809,894 元範圍內向本院民
    事執行處聲請假扣押，且原告於96年1 月2 日供擔保後聲請
    強制執行，本院民事執行處復於96年1 月3 日以96年度執全
    字第5 號發出扣押命令，禁止被告丁○○於809,894 元範圍
    內對被告甲○○清償。(二)然被告丁○○於收受上開扣押命令
    後，遲未陳報執行情形，直至96年2 月2 日由本院民事執行
    處發函要求被告丁○○陳報就上開債權之執行情形後，被告
    丁○○始提出部分資料，再經本院民事執行處於同年3 月22
    日開庭時，被告丁○○始提出相關支票明細表，該明細表中
    載有：(1)95年11月13日開立，到期日為96年1 月15日，面額
    200,000 元、(2)95年11月18日開立，到期日為96年2 月28日
    ，面額600,000 元、(3)95年11月23日開立，到期日為96年3
    月15日，面額180,000 元等3 張支票（下稱系爭支票）之開
    票紀錄，該3 張支票總額合計達980,000 元，已逾上開扣押
    命令禁止被告丁○○對被告甲○○清償之金額；又系爭支票
    到期日均於被告丁○○收受前揭扣押命令之後，惟被告丁○
    ○竟未予置理，任由被告甲○○兌現系爭支票，無異以消極
    不作為之方式達到向被告甲○○清償之結果，對原告應不生
    效力，且被告丁○○復以其工程款債務均已簽發支票交付予
    被告甲○○為由，向本院民事執行處聲明異議，原告為免前
    所取得之扣押命令遭到撤銷，爰依強制執行法第120 條第2
    項規定提起確認之訴，請求確認被告甲○○對被告丁○○有
    809,894 元之工程款債權存在等語，並聲明如主文所示。
二、被告丁○○則以：其於收受扣押命令之前，即已將系爭支票
    交由被告甲○○領取，因其與原告間並無生意往來，因此未
    予理會扣押命令，嗣後均依上開到期日兌現票款予被告甲○
    ○，其有將相關票據明細資料提供予本院民事執行處，是已
    無前揭工程款債權可供扣押等語，資為抗辯；並聲明：原告
    之訴駁回。
三、兩造不爭執之事實：
  (一)本院民事執行處96年1 月3 日96年度執全字第5 號扣押命令
    業於同年月8 日由被告丁○○收受。
  (二)系爭支票之發票人均為被告丁○○，嗣後均由被告甲○○領
    取，並分別於96年1 月15日、同年2 月28日及同年3 月15日
    由被告甲○○兌現200,000 元、600,000 元、180,000 元，
    合計為980,000 元。
四、本件爭點如下：
    被告丁○○於交付系爭支票予被告甲○○後，在兌付系爭支
    票之前，已收受本院民事執行處核發之扣押命令，被告丁○
    ○仍就系爭支票予以兌現，其上開兌付支票之清償行為是否
    違反扣押命令而對原告不生效力？原告得否主張被告甲○○
    對被告丁○○仍有前開債權存在？
五、得心證之理由：
  (一)按「當事人對於他造主張之事實，於言詞辯論時不爭執者，
    視同自認。」、「當事人對於他造主張之事實，已於相當時
    期受合法之通知，而於言詞辯論期日不到場，亦未提出準備
    書狀爭執者，準用第一項之規定。」民事訴訟法第280 條第
    1 項前段及第3 項前段分別定有明文。查被告丁○○就原告
    所主張被告甲○○對其所擁有之上開債權金額並未加以爭執
    ，並自認其確有以兌現支票之方式向被告甲○○清償；另被
    告甲○○對於原告主張之事實，已於相當時期受合法之通知
    ，而未於言詞辯論期日到場，亦未提出準備書狀予以否認爭
    執，堪信原告所主張此部分之事實為真正。
  (二)次按扣押命令應送達債務人及第三人，已為送達後，應通知
    債權人，並於送達第三人時發生效力；強制執行法第118 條
    第1 項、第2 項分別定有明文；又扣押命令對於債務人及第
    三人之效力，依強制執行法第115 條第1 項規定，係禁止執
    行債務人收取對於第三人之金錢債權或為其他處分，並禁止
    第三人向執行債務人清償，執行債務人或第三人如有違反，
    對於執行債權人不生效力；若執行債務人或第三人為有礙執
    行效果之行為，類推適用同法第51條第2 項之規定，對於執
    行債權人自不生效力，最高法院94年度台上字第1719號判決
    意旨可資參照。查被告丁○○向被告甲○○購買工程材料，
    並因此開立系爭支票予被告甲○○，嗣原告以被告甲○○積
    欠其貨款809,894 元，向本院民事執行處聲請假扣押強制執
    行，本院民事執行處於96年1 月3 日以96年度執全字第5 號
    扣押命令將被告甲○○對被告丁○○之工程款債權在原告對
    被告甲○○之上開債權及執行費之範圍內予以扣押，被告甲
    ○○不得收取，被告丁○○亦不得對之清償，且被告丁○○
    業於96年1 月8 日收受上開扣押命令，此為兩造所不爭執，
    並經本院依職權調閱前開假扣押事件卷宗核明無訛，被告丁
    ○○雖辯稱：其於收受扣押命令之前，即已將系爭支票交由
    被告甲○○領取，因其與原告間並無生意往來，因此未予理
    會扣押命令，嗣後均依上開到期日兌現票款予被告甲○○，
    故被告甲○○對其已無前揭債權存在云云，惟查：被告丁○
    ○於收受本院民事執行處上揭執行命令之後，已不得對被告
    甲○○為清償行為，執行債務人即被告甲○○於該扣押命令
    送達後，倘將上開工程款支票提示兌領，即屬有礙執行效果
    之行為，對執行債權人即原告不生效力；而被告丁○○於收
    受該扣押命令後，未向付款銀行為止付之通知，並任由系爭
    支票獲得兌領，無異以消極不作為之方式，達到向被告甲○
    ○給付工程款980,000 元之結果，依前揭法條規定，對執行
    債權人即原告自不生效力，是原告仍得主張被告丁○○對被
    告甲○○前開債權尚屬存在。
  (三)綜上所述，被告丁○○於上開扣押命令送達生效後，對被告
    甲○○兌付票款980,000 元之清償行為，對原告不生效力，
    從而，原告提起本件確認之訴，請求確認被告甲○○對被告
    丁○○有809,894 元之債權存在，為有理由，應予准許。
六、本件事證已臻明確，兩造所提其餘攻擊防禦方法及證據經本
    院審酌後，核與判決結果不生影響，爰不逐一詳予論述，附
    此敘明。
七、訴訟費用負擔之依據：民事訴訟法第78條、第85條第1 項前
    段。
中　　華　　民　　國　　96　　年　　8　　月　 　7 　　日
                          民事庭法　官　邱光吾
以上正本係照原本作成
如對本判決上訴，須於判決送達後20日內向本院提出上訴狀
中　　華　　民　　國　　96　　年　　8  　月　 　7　 　日
                    　　　　　　書記官　葉燕蓉
